臺灣高等法院民事判決
109年度重上字第77號
上  訴  人  開寀建設股份有限公司


法定代理人  宋建鉑（原名宋承駿）    

訴訟代理人  林家祺律師
複  代理人  陳彥彤律師
被  上訴人  東煌營造有限公司


法定代理人  王博夫  
訴訟代理人  陳丁章律師
被  上訴人  和泰興營造股份有限公司

法定代理人  蘇明芬  
訴訟代理人  楊延壽律師
上列當事人間請求撤銷仲裁判斷事件，上訴人對於中華民國108
年12月20日臺灣臺北地方法院108年度仲訴字第7號第一審判決提
起上訴，本院於民國109年5月7日言詞辯論終結，判決如下：
    主      文
上訴駁回。
第二審訴訟費用由上訴人負擔。
    事實及理由
一、被上訴人主張：被上訴人東煌營造有限公司（下稱東煌公司
    ）邀同被上訴人和泰興營造股份有限公司（下稱和泰興公司
    ）為連帶保證人，與上訴人於民國104 年4月8 日就臺北市○
    ○區○○段○○段000○○○地號土地上集合住宅大樓新建工程（下
    稱系爭工程）簽訂工程承攬合約（下稱系爭合約）。上訴人
    以東煌公司遲延履約，經催告後未予改善，遂於104年6月2
    日終止系爭合約，並請求被上訴人賠償損害（下稱系爭履約
    爭議），經提付中華民國仲裁協會作成106年度仲聲仁字第4
    1號（下稱系爭仲裁案）仲裁判斷書（下稱系爭仲裁判斷）
    。惟東煌公司與上訴人間就系爭履約爭議未成立仲裁協議，
    和泰興公司則未與上訴人間成立任何仲裁協議，且作成系爭
    仲裁判斷之仲裁庭管轄及組成即仲裁程序違反仲裁協議，爰
    依仲裁法第40條第1項第2、4款之規定，請求撤銷系爭仲裁
    判斷。
二、上訴人則以：系爭合約第31條已明載得聲請仲裁機構選定仲
    裁人，顯見兩造間當時真意係將履約爭議提付依法設立之仲
    裁機構進行仲裁，自與非機構仲裁之定義不符；另本件業經
    仲裁庭認定有管轄權，即屬終局認定，法院不得審查仲裁庭
    之管轄權；況兩造間之仲裁協議業經最高法院以106年度抗
    字第1307號民事確定裁定（下稱系爭1307號裁定）認定，被
    上訴人所提出之妨訴抗辯不成立，可知兩造間確實就系爭履
    約爭議成立提付仲裁之協議，法院亦不得再為相反之認定。
    另主債務人與連帶保證人之訴訟為合一確定關係，不應將之
    割裂適用，且和泰興公司確實已於系爭合約上簽名，自應受
    系爭合約效力拘束，該仲裁協議效力自及於連帶保證人之和
    泰興公司。又系爭履約爭議已由中華民國仲裁協會以106年
    度仲聲仁字第41號事件受理後，因信賴系爭1307號裁定認本
    件為機構仲裁之見解，續行仲裁程序作成系爭仲裁判斷，兩
    造應同受拘束等語等語，資為抗辯。
三、原審就被上訴人之請求，為上訴人敗訴之判決即系爭仲裁判
    斷應予撤銷。上訴人不服提起上訴，並聲明：㈠原判決廢棄
    ；㈡被上訴人在第一審之訴駁回。被上訴人答辯聲明：上訴
    駁回。
四、本件不爭執事項（見本院卷一第149頁）：
　㈠東煌公司邀同和泰興公司為連帶保證人，於104年4月8日與上
    訴人簽署系爭合約，約定由東煌公司承攬上訴人系爭工程，
    和泰興公司並簽署連帶保證書。
  ㈡上訴人以系爭合約所生損害賠償爭議，向中華民國仲裁協會
    聲請仲裁，由上訴人先向原法院聲請代被上訴人選定仲裁人
    ，經原法院以106年度仲聲字第4號裁定駁回，上訴人不服提
    起抗告，經原法院合議庭以106年度抗字第462號駁回抗告，
    上訴人不服提起再抗告，經本院以107年度非抗字第1121號
    裁定駁回再抗告確定；上訴人選定之仲裁人為訴外人謝哲勝
    後，上訴人另向中華民國仲裁協會聲請代被上訴人選定仲裁
    人，中華民國仲裁協會催告東煌公司選定仲裁人未果，並為
    被上訴人選定黃鈺華擔任仲裁人，2位仲裁人再共推陳自強
    擔任主任仲裁人，於108年7月2日作成系爭仲裁判斷（106仲
    聲仁字第41號）。
五、本院之判斷
　　兩造均同意簡化本件之爭點項目如下：（見本院卷二第378
    頁）
　㈠被上訴人主張兩造間未成立仲裁協議，依仲裁法第40條第1項
    第2款規定，請求撤銷系爭仲裁判斷，是否有據？
  ⒈按有下列各款情形之一者，當事人得對於他方提起撤銷仲裁
    判斷之訴︰…二、仲裁協議不成立、無效，或於仲裁庭詢問終
    結時尚未生效或已失效者。仲裁法第40條第1項第2款定有明
    文；又解釋契約，固須探求當事人立約時之真意，不能拘泥
    於契約之文字，但契約文字業已表示當事人真意，無須別事
    探求者，即不得反捨契約文字而更為曲解（最高法院108年
    度台上字第2164號民事判決意旨參照）。查：
　⑴系爭合約之立約人「業主：開寀建設股份有限公司（下稱甲
    方）」、「承包商：東煌營造有限公司（下稱乙方）」（見
    原審卷第109、128頁）。
  ⑵系爭合約第31條第1項約定「雙方對於本合約之履行，雙方對
    彼方及建築師之裁決如有爭議時，均得提請仲裁。」、第32
    條約定「雙方如有爭議無法依據本約第31條仲裁方式處理，
    雙方同意以臺北地方法院為第一審管轄法院」（見原審卷第
    127頁）。
　⑶承上可知，系爭合約上已明文記載就本合約之履行爭議，得
    提請仲裁，即不得反捨契約文字更為曲解不包含「本合約之
    履行」，是系爭合約之立約人即上訴人與東煌公司對於系爭
    合約之履行如有爭議，自得提請仲裁。再參以，系爭仲裁判
    斷書之事實記載、仲裁聲請書內容（見原審卷第35-39頁、
    外放仲裁卷），上訴人係因東煌公司遲延履約，經催告後未
    予改善，於104年6月2日終止系爭合約，並請求被上訴人負
    損害賠償責任，因而提付中華民國仲裁協會仲裁，可知確係
    就系爭合約之履行所生之爭議事件，即屬系爭合約第31條第
    1項約定之仲裁協議事件。
  ⒉次查：
　⑴系爭合約之連帶保證書（下稱系爭保證書）略為：「立連帶
    保證人：和泰興營造股份有限公司（以下簡稱保證人）今同
    意保證東煌營造有限公司（以下簡稱乙方）承攬開寀建設股
    份有限公司（以下簡稱甲方) 之台北市○○區○○段二小段集合
    住宅大樓新建工程，建造號碼：103建字第0275號（以下稱
    本工程），連帶負責履行契約下列各項之一切責任。一、乙
    方未能履行或遵守雙方所訂契約所載有關規定及因解約所發
    生法律上責任與義務，保證「仁君」（應為「人均」誤載）
    願連帶負責，並願放棄民法745條先訴抗辯權。二、乙方經
    甲方同意延期或提前履行契約所訂之一切義務，或變更工程
    計畫、增減工程數量及金額時，保證人同意由甲方予乙方逕
    行協議辨理外，其雙方協議結果願承認在本保證契約範圍內
    。三、本工程保固期內保證人願連帶負保固責任。四、自保
    證書簽訂日起，保證人或其繼承人，承諾繼續保證責任，至
    乙方完全履行承攬契約內一切規定為止。」（見原審卷第10
    7頁）。
　⑵系爭合約第31條第1項約定「雙方對於本合約之履行，雙方對
    彼方及建築師之裁決如有爭議時，均得提請仲裁。」、系爭
    合約末頁之立約人除「甲方：開寀建設股份有限公司」、「
    乙方：東煌營造有限公司」，另有「乙方連帶保證人：和泰
    興營造股份有限公司」之用印（見原審卷第127-128頁）。
  ⑶承上可知，上訴人與保證人和泰興公司間成立之連帶保證契
    約，與主債務人即東煌公司及上訴人間之債權債務契約，雖
    為各自獨立之契約，惟系爭保證書所約定和泰興公司之保證
    責任為「東煌公司未能履行或遵守雙方（即東煌公司、上訴
    人）所訂契約所載有關規定及因解約所發生法律上責任與義
    務，和泰興公司願負連帶保證責任」、「東煌公司經上訴人
    同意延期或提前履行契約所訂之一切義務，或變更工程計畫
    、增減工程數量及金額時，雙方協議結果無保證內容」、「
    保固期內保證人願連帶負保固責任」，並約定保證期間至東
    煌公司完全履行系爭合約為止，是東煌公司若有未依系爭合
    約履行、因解約所生法律上責任與義務，和泰興公司應與主
    債務人即東煌公司負相同責任，而此部分爭議業經主債務人
    與上訴人於系爭合約第31條為仲裁之約定，且保證人和泰興
    公司於系爭合約立約人甲方（即上訴人）開寀公司後之乙方
    （即東煌公司）連帶保證人處確已用印，自可認上訴人與和
    泰興公司間，就本件保證債務亦已合意以系爭合約為仲裁協
    議之書面約定。
　⒊從而，上訴人與東煌公司、和泰興公司間就系爭合約之履行
    既成立仲裁協議，則東煌公司主張其與上訴人間僅就一造對
    他造裁決的不服事項為限合意仲裁，系爭履約爭議非屬上開
    仲裁範圍之事由，不成立仲裁協議；和泰興公司主張其與上
    訴人間無仲裁約定，仲裁協議不成立（見本院卷一第378頁
    ），不足採信，則其等依仲裁法第40條第1項第2款規定，請
    求撤銷系爭仲裁判斷，即屬無據。
  ㈡被上訴人主張縱使成立仲裁協議，為非機構仲裁，依仲裁法
    第40條第1項第4款規定，請求撤銷系爭仲裁判斷，是否有據
    ？
　⒈按有下列各款情形之一者，當事人得對於他方提起撤銷仲裁
    判斷之訴︰…四、仲裁庭之組成或仲裁程序，違反仲裁協議或
    法律規定者，仲裁法第40條第1項第4款定有明文；又當事人
    就現在或將來之私法上爭議，約定由單數或複數人成立仲裁
    庭仲裁之，乃其基於權利義務及程序之主體地位而行使程序
    選擇權，自應予以尊重，此觀仲裁法第1條規定即明。又仲
    裁人應為自然人，同法第5條第1項亦有明定。故當事人就仲
    裁庭之組成，如約定經許可設立之仲裁機構為仲裁人，即由
    該機構依同法第9條第4項規定，指定在其管理與監督下之自
    然人組成仲裁庭，並依循該機構制定之程序進行仲裁，作成
    仲裁判斷，此為機構仲裁 （institutional arbitration）
    ；如未約定仲裁人及其選定方法，或逕約定特定自然人或其
    他方式指定自然人為仲裁人，即依同法第9條第1項至第3項
    規定選定，或由該特定之自然人或依該方式指定之自然人組
    成仲裁庭，依約定之程序進行仲裁，作成仲裁判斷，此為非
    機構仲裁（adhoc arbitration），二者皆為我國仲裁法所
    承認之仲裁，此觀同法第9條第4項反面解釋、第13條第1項
    等規定益明（最高法院103年度台抗字第236號民事裁定意旨
    參照）。準此，非機構仲裁係指⑴如未約定仲裁人及其選定
    方法，即依仲裁法第9條第1項至第3項規定選定；或⑵逕約定
    特定自然人，由該特定之自然人組成仲裁庭；或⑶其他方式
    指定自然人為仲裁人，依該方式指定之自然人組成仲裁庭，
    依約定之程序進行仲裁，作成仲裁判斷。
　⒉查：
　⑴系爭合約第31第2項約定「仲裁應按本國仲裁法辦理：提請仲
    裁之一方得指定一仲裁人通知他方，他方應於接獲通知之日
    起7日內指定另一仲裁人通知對方，再由雙方仲裁人推舉第
    三仲裁人。如被通知之一方逾期不選定仲裁人或雙方仲裁人
    未能共同推舉第三仲裁人時，雙方均得聲請仲裁機構或管轄
    法院選定之。第三仲裁人應於10日內選定仲裁日期及仲裁處
    所通知雙方陳述，並就事件關係做必要之調查並以過半數之
    意件決定其判斷，仲裁人之判斷應拘束雙方並送請管轄法院
    備案。」（見原審卷第127頁）。
　⑵上開內容僅載明仲裁應依我國仲裁法，並就仲裁人之選定約
    定提請仲裁之一方得指定一仲裁人通知他方，他方應於接獲
    通知之日起7日內指定另一仲裁人，再由雙方仲裁人推舉第
    三仲裁人，亦即上訴人與東煌公司間係約定以「其他方式指
    定自然人為仲裁人」，及由指定之仲裁人推舉第三人組成仲
    裁庭，再依我國仲裁法規定辦理仲裁程序，依前揭說明，該
    仲裁協議應屬上開所述⑶其他方式指定自然人為仲裁人，依
    該方式指定之自然人組成仲裁庭，依約定之程序及我國仲裁
    法進行仲裁，作成仲裁判斷之非機構仲裁。
  ⒊次查：
　⑴上訴人於106年5月19日向中華民國仲裁協會提附仲裁，被上
    訴人於同年6月5日抗辯仲裁機構未合意，上訴人於同年6月6
    日向中華民國仲裁協會表明選定謝哲勝擔任仲裁人，後於同
    年6月13日由中華民國仲裁協會通知被上訴人選定仲裁人；
    上訴人委由得耀法律事務所於同年6月22日催告被上訴人選
    定仲裁人，逾期未推舉即依仲裁法規定由中華民國仲裁協會
    代為選任，有東煌公司106年6月5日函文、仲裁聲請書、仲
    裁選定書、中華民國仲裁協會106年6月13日函、得耀法律事
    務所106年6月22日函可按（見原審卷第289、291、313、317
    -318頁、外放系爭仲裁案卷）。
　⑵上訴人嗣依仲裁法規定，向原法院聲請代被上訴人選任仲裁
    人，經原法院以106年度仲聲字第4號裁定駁回，上訴人提起
    抗告，原法院合議庭以系爭仲裁協議非屬機構仲裁，相對人
    既拒絕由中華民國仲裁協會進行機構仲裁，自無配合選任仲
    裁人之義務，裁定駁回上訴人之抗告，上訴人提起再抗告，
    經本院以107年度非抗字第121號民事裁定認系爭契約第31條
    第2款之系爭仲裁協議，僅就適用之準據法及仲裁人選定方
    式為約定，並未約明仲裁程序應循仲裁機構制定之程序進行
    仲裁，而系爭仲裁協議關於得聲請仲裁機構代為選定仲裁人
    ，與仲裁法第12條第1項規定意旨相同，非指聲請仲裁機構
    代為選任仲裁人，亦由該仲裁機構進行仲裁程序等，認原裁
    定並無違誤，上訴人以系爭仲裁協議有「仲裁機構」字樣，
    遽謂雙方已有「機構仲裁」之約定難認可採，因而駁回再抗
    告確定等情，有前揭裁定可按（見原審卷第89-101頁）。
　⑶中華民國仲裁協會於上訴人聲請代被上訴人選任仲裁人被駁
    回確定後之107年12月25日又通知被上訴人，就上訴人聲請
    該會代被上訴人選定仲裁人之事陳述意見，若無意見則由該
    會代為選定仲裁人；中華民國仲裁協會嗣代被上訴人選定黃
    鈺華擔任仲裁人，再由該2仲裁人選定陳自強為主任仲裁人
    ，被上訴人續聲明未同意中華民國仲裁協會為仲裁機構，且
    拒絕為實體辯論，並於第一次至第四次詢問會議均未到場，
    由中華民國仲裁協會為一造判斷，命被上訴人連帶給付上訴
    人1514萬3,000元本息等情，有中華民國仲裁協會109年3月1
    0日函文所附資料，仲裁人選定書、中華民國仲裁協會107年
    12月25日函文 、第一次至第四次詢問會議紀錄為佐（見原
    審卷第289、291、319-321頁、本院卷一第135-141頁、外放
    系爭仲裁卷）
　⑷承上可知，系爭仲裁案為上訴人向中華民國仲裁協會提付仲
    裁，並向該協會陳報選定謝哲勝為仲裁人，該協會通知被上
    訴人選定仲裁人未果，而由上訴人催告被上訴人選定仲裁人
    ，並向原法院聲請選任仲裁人遭駁回確定後，又聲請中華民
    國仲裁協會代被上訴人選定仲裁人黃鈺華，再經謝哲勝、黃
    鈺華共同推舉陳自強為主任仲裁人，此與系爭合約第31條第
    2項約定，應由上訴人指定仲裁人通知他方，他方應於接獲
    通知之日起7日內指定另一仲裁人之推舉仲裁人，且未約定
    中華民國仲裁協會為仲裁機構之協議內容不符，被上訴人主
    張該仲裁庭之組成顯已違反仲裁協議約定，即屬有據。
　⒋上訴人抗辯本件受系爭1307號裁定所拘束，不得為相反之判
    斷云云。惟查：
　⑴按仲裁協議，如一方不遵守，另行提起訴訟時，法院應依他
    方聲請裁定停止訴訟程序，並命原告於一定期間內提付仲裁
    。但被告已為本案之言詞辯論者，不在此限。仲裁法第4條
    定有明文。
　⑵系爭1307號裁定之再抗告人為「東煌公司」、相對人為上訴
    人，該裁定之內容略以「…系爭承攬契約第31條訂有仲裁協
    議，為兩造所不爭執，相對人於再抗告人提起訴訟前已向仲
    裁協會提付仲裁，並經該會以106仲聲仁字第041號受理在案
    ，有該會 106年 7月17日（106）仲業字第0000000號函可稽
    。相對人據此為妨訴抗辯，並依仲裁法第 4條規定聲請停止
    訴訟程序，即無不合，原裁定維持臺北地院所為停止訴訟程
    序裁定，並無適用法規顯有錯誤情事。…」（見原審卷第283
    -284頁），是前揭裁定僅認定依系爭合約第31條約定，東煌
    公司與上訴人間訂有「仲裁協議」，且上訴人於東煌公司提
    起訴訟前已向仲裁協會提付仲裁，依仲裁法第30條規定，縱
    使仲裁協議不成立、違反仲裁協議、仲裁人欠缺仲裁權限，
    仲裁庭仍得進行仲裁程序，因而認定上訴人為妨訴抗辯，並
    依仲裁法第4條規定聲請停止訴訟程序，即無違誤。該裁定
    並未認定上訴人與東煌公司間仲裁協議之內容為何，亦未認
    定上訴人向中華民國仲裁協會提付仲裁符合系爭合約之約定
    ，僅係上訴人與東煌公司間既有仲裁協議，而依法裁定停止
    訴訟程序而已，核無該裁定認系爭合約第31條約款係「機構
    仲裁」，而本院認係「非機構仲裁」之相反判斷之情事；況
    系爭1307號裁定非確定之終局判決，不生既判力，其裁定理
    由更無爭點效之適用，故上訴人前揭所辯，即無可採。
　⒌上訴人雖抗辯已由中華民國仲裁協會代為選任仲裁人，與系
    爭合約第31條第2項之協議內容相符云云。然查，依前述，
    系爭合約第31條第2項之約定為非機構仲裁，亦即非約定係
    向依仲裁法第54條規定經目的事業主管機關同意後許可，由
    各級職業團體、社會團體設立或聯合設立，負責該仲裁機構
    仲裁人登記、註銷登記、訓練、講習及辦理仲裁事件，並依
    法完成登記之社團法人提付仲裁之仲裁機構，而系爭仲裁案
    係由上訴人向中華民國仲裁協會聲請，即與系爭合約第31條
    第2項約定不符；至於，系爭合約第31條第2項雖約定「如被
    通知之一方逾期不選定仲裁人或雙方仲裁人未能共同推舉第
    三仲裁人時，雙方均得聲請仲裁機構或管轄法院選定之」，
    然究係向何仲裁機構聲請選定仲裁人，並未明定於系爭合約
    內，兩造自應先合意該特定之仲裁機構後再行聲請；另上訴
    人雖辯稱依仲裁法準用民事訴訟法第2條規定，被上訴人營
    業所在地之仲裁協會均有管轄權云云，惟按「當事人就仲裁
    程序未約定者，適用本法之規定；本法未規定者，仲裁庭得
    準用民事訴訟法或依其認為適當之程序進行。」，仲裁法第
    19條定有明文，是該條係規範仲裁法未規定，由「仲裁庭」
    得準用民事訴訟法，而本件係就仲裁庭之組成如何適用，自
    無仲裁法第19條規定之適用，故上訴人前揭所辯，不足為取
    。
　⒍上訴人又抗辯依仲裁法第22條規定，司法機關不得審查仲裁
    庭就管轄權之認定云云。查，按當事人對仲裁庭管轄權之異
    議，由仲裁庭決定之。但當事人已就仲裁協議標的之爭議為
    陳述者，不得異議。仲裁法第22條固有明文；又仲裁庭之組
    成或仲裁程序，違反仲裁協議或法律規定者，當事人得對於
    他方提起撤銷仲裁判斷之訴，仲裁法第40條第1項第4款定有
    明文。其所謂仲裁程序違反仲裁協議，固以當事人間存在有
    效之仲裁協議為前提，惟當事人間是否存在有效之仲裁協議
    ，及仲裁庭之仲裁程序是否有違反該有效之仲裁協議之情事
    ，則為撤銷仲裁判斷之訴審理法院所應調查審酌之事項（最
    高法院93年度台上字第1203號民事判決意旨參照）。準此，
    被上訴人既以系爭仲裁判斷之仲裁庭違反仲裁協議為由，依
    仲裁法第40條第1項第4款規定聲請撤銷系爭仲裁判斷，本院
    自得就仲裁庭組成或程序是否違反仲裁協議為審認，而不受
    中華民國仲裁協會就管轄權之認定拘束；況，本件係就「仲
    裁庭之組成」有爭議，而仲裁法第22條規定係由「仲裁庭決
    定」，惟本件仲裁庭之組成既已有爭議，即無先適用仲裁法
    第22條規定之餘地，是上訴人前揭所辯，亦不足採。
  ⒎從而，系爭仲裁判斷之仲裁庭組成既未依兩造間之仲裁協議
    ，則被上訴人主張依仲裁法第40條第1項第4款規定，請求撤
    銷系爭仲裁判斷，即屬有據。
六、綜上所述，被上訴人依仲裁法第40條第1項第4款規定，請求
    撤銷系爭仲裁判斷，於法有據，應予准許。原審為上訴人敗
    訴之判決，理由雖有不同，但結論並無二致，仍應予維持。
    上訴論旨指摘原判決不當，求予廢棄改判，為無理由，應駁
    回上訴。
七、本件事證已臻明確，上訴人另聲請傳喚鑑定人吳光明教授、
    藍瀛芳教授、主任仲裁人陳自強、仲裁人謝哲勝，以證明仲
    裁法第4條妨訴抗辯之性質、機構仲裁與非機構仲裁之區別
    及判斷標準、仲裁管轄之權限、是否為撤銷仲裁判斷之事由
    等情（見本院卷一第561-568、673-676頁），核無必要。兩
    造其餘之攻擊或防禦方法及所用之證據，經本院斟酌後，認
    為均不足以影響本判決之結果，爰不逐一論列，附此敘明。
八、據上論結，本件上訴為無理由，依民事訴訟法第449條第2項
    、第78條，判決如主文。
中　　華　　民　　國　　109 　年　　6 　　月　　4 　　日
                    民事第二十庭  
                        審判長法　官  陳雅玲
　　　　　　　　　　　  　　　法　官  馬傲霜
　　　　　　　　　　　  　　　法　官  林玉蕙
正本係照原本作成。
如不服本判決，應於收受送達後20日內向本院提出上訴書狀，其
未表明上訴理由者，應於提出上訴後20日內向本院補提理由書狀
（均須按他造當事人之人數附繕本）上訴時應提出委任律師或具
有律師資格之人之委任狀；委任有律師資格者，另應附具律師資
格證書及釋明委任人與受任人有民事訴訟法第466 條之1第1項但
書或第2項（詳附註）所定關係之釋明文書影本。如委任律師提
起上訴者，應一併繳納上訴審裁判費。
中　　華　　民　　國　　109 　年　　6 　　月　　4 　　日

                              書記官  鄭淑昀
附註：
民事訴訟法第466條之1（第1項、第2項）：
對於第二審判決上訴，上訴人應委任律師為訴訟代理人。但上訴
人或其法定代理人具有律師資格者，不在此限。
上訴人之配偶、三親等內之血親、二親等內之姻親，或上訴人為
法人、中央或地方機關時，其所屬專任人員具有律師資格並經法
院認為適當者，亦得為第三審訴訟代理人。